臺灣高等法院民事判決　　　九十一年度重上字第一四二號
　　　上　訴　人　昇鴻建設開發有限公司
　　　法定代理人　吳麗雲
　　　法定代理人　王又曾
　　　訴訟代理人　王躍奮
　　　被上訴人　　甲○○
右當事人間異議之訴等事件，上訴人對於中華民國九十一年一月二十四日臺灣桃園地
方法院八十九年度重訴字第一五八號第一審判決提起上訴，本院判決如左：
    主    文
上訴駁回。
第二審訴訟費用由上訴人負擔。
    事實及理由
壹、程序部分：
  一、按於第二審為訴之變更或追加，非經他造同意，不得為之。但民事訴訟法第二
      百五十五條第一項第二款規定之請求之基礎事實同一情形，不在此限，同法第
      四百四十六條第一項定有明文。本件上訴人於第一審起訴時，其備位之訴部分
      ，僅請求被上訴人甲○○應給付上訴人六百五十八萬元，及自本件起訴狀繕本
      送達甲○○翌日起至清償日止，按週年利率百分之五計算之利息，於本院言詞
      辯論時，本於其原審主張之民法第二百四十二條代位權，追加聲明：「或甲○
      ○應給付楊文章六百五十八萬元，及自本件起訴狀繕本送達甲○○之翌日起至
      清償日止，按週年利率百分之五計算之利息，由上訴人代為受領。」，依前揭
      規定，應予准許。
　二、被上訴人甲○○、中華商業銀行股份有限公司（下稱中華銀行），經合法送達
　　　，未於言詞辯論期日到場，核無民事訴訟法第三百八十六條各款之情形，爰依
　　　上訴人之聲請，由其一造辯論而為判決。
貳、先位之訴部分：
  一、本件上訴人起訴主張上訴人於桃園縣楊梅鎮○○○○段大金山下小段六五之四
      地號土地上興建房屋銷售，民國八十七年間，被上訴人甲○○與訴外人楊文章
      及劉晉誌等人共同串謀，由被上訴人甲○○佯裝為前揭土地所有權應有部分一
      萬分之九八，及第一三０三、一四四三建號，門牌號碼各為桃園縣楊梅鎮○○
      街三六六號九樓、三七八巷二八號建物之買受人，使上訴人分別與被上訴人甲
      ○○與訴外人楊文章及劉晉誌，分別簽訂房地買賣契約書二份，並約定價款各
      為新臺幣（下同）四百萬元、五百四十萬元。上訴人依約將前揭不動產所有權
      移轉登記予甲○○後，竟發現甲○○為銀行拒絕往來戶，根本無法向銀行申請
      購屋貸款，並無清償能力，且經上訴人再深入調查後，始知甲○○與訴外人楊
      文章及劉晉誌等人為一詐騙集團，以四處行騙為業。被上訴人甲○○等人涉嫌
      共同詐欺部分，已經上訴人提起自訴，現由原法院以八十九年度自字第二五號
      審理中。至於甲○○於原原法院前揭自訴案件審理時抗辯其有支付頭期款四十
      萬元並非實在，此由被上訴人甲○○所有海龍防水工程有限公司與楊文章間之
      買賣契約書價金總價款與應申辦貸款金額相同即可證明，被上訴人甲○○根本
　　　僅是人頭，與訴外人楊文章串謀詐騙上訴人所有前揭不動產。上訴人爰依民法
　　　第九十二條第一項前段規定，以本件起訴狀繕本之送達為撤銷因受詐欺所為本
　　　件房地買賣及移轉登記之意思表示。本件不動產買賣之債權及物權契約既經撤
　　　銷，原移轉登記即有無效之原因，甲○○自應將該所有權移轉登記塗銷，回復
　　　為上訴人名義。又被上訴人中華商業銀行股份有限公司（以下簡稱中華銀行）
　　　以甲○○積欠其三十六萬零六十元為由，聲請原法院以八十九年度執字第七號
　　　（八十九年度執字第二四九三併案辦理）強制執行程序查封拍賣前揭不動產。
　　　甲○○因知本件不動產移轉登記有無效之原因，應塗銷回復為上訴人名義，基
　　　於惡意乃任由被上訴人中華銀行進行拍賣，圖使上訴人受有無法回復之損害。
　　　上訴人既為本件不動產之真正權利人，自得依強制執行法第十五條之規定，併
　　　同提起第三人異議之訴云云。並聲明(一)原判決廢棄。(二)臺灣桃園地方法院八十
　　　九年度執字第七號（八十九年度執字第二四九三併案辦理）清償債務之強制執
　　　行程序，關於前揭不動產部分應予撤銷。(三)前揭不動產關於八十八年一月十六
　　　日以買賣為原因之所有權移轉登記塗銷。
  二、被上訴人中華銀行未於言詞辯論期日到庭，惟據其於準備程序及原審之陳述，
      則以本件上訴人主張其與甲○○間之原因事實，為不動產買賣債務不履行之債
      權行為，就與不動產所有權移轉登記之物權有別，基於物權無因性原則，上訴
      人請求塗銷所有權移轉登記，非有理由。況中華銀行為信賴土地登記之善意第
      三人，自應受土地法第四十三條之保護等語，資為抗辯。
  三、被上訴人甲○○未於言詞辯論期日到場，亦未提出準備書狀為聲明或陳述。
  四、上訴人主張甲○○與訴外人楊文章、劉晉誌共同詐欺伊，使其分別與甲○○、
      楊文章、劉晉誌簽訂前揭不動產買賣契約，並移轉登記前揭不動產所有權予甲
      ○○，依民法第九十二條第一項前段之規定，撤銷系爭不動產買賣及所有權移
      轉登記之行為云云。按因被詐欺而為意思表示者，表意人得撤銷其意思表示，
      又該撤銷應於發見詐欺後，一年內為之，民法第九十二條第一項前段、第九十
      三條定有明文。該項期間係法定除斥期間，其時間經過，撤銷權即告消滅，縱
      未經當事人主張或抗辯，法院亦應依職權予以調查審認，以為判斷之依據（最
      高法院八十八年度台上字第一二三六號判決意旨參照）。又按非對話而為意思
      表示者，其意思表示，以通知達到相對人時，發生效力，民法第九十五條第一
      項前段亦有明文。查上訴人主張被上訴人甲○○與訴外人楊文章、劉晉誌共同
      串謀，由甲○○佯裝為系爭不動產之承購戶，使上訴人將系爭不動產所有權移
      轉登記予甲○○，並於八十八年五月十二日向內政部刑事警察局提出告訴，有
      告訴狀附臺灣桃園地方法院檢察署八十九年度偵字第一二七六號卷可稽（見該
      案卷第六九至七一頁），是依上訴人主張之甲○○詐欺事實，其於八十八年五
      月十二日應已發現，惟上訴人於八十九年六月一日始提起本件訴訟，並以本件
      起訴狀繕本送達為撤銷之意思表示（見原審卷第八頁），原審迨至九十年七月
      十一日始公示送達本件起訴狀繕本予甲○○，並牌告於原審牌示處，及刊登公
      告於太平洋日報，是上訴人撤銷系爭不動產買賣契約及所有權移轉登記行為之
      意思表示，於九十年七月十一日始生效力。從而上訴人於提起本件訴訟時，其
      業已逾前揭一年除斥期間，已不得再為撤銷意思表示，則縱於九十年七月十一
      日送達前揭撤銷之意思表示，亦不生合法撤銷之效力。又上訴人與甲○○間之
      前揭不動產買賣及所有權移轉登記行為既屬有效，則上訴人已非系爭不動產之
      所有權人，且民法第一百八十四條第一項之侵權行為損害賠償請求權，僅得請
      求回復原狀，即請求甲○○移轉系爭不動產所有權予上訴人，不得請求塗銷該
      所有權移轉登記，惟上訴人先位之訴，主張系爭不動產所有權移轉登記應予塗
      銷云云，即屬無據。而系爭不動產所有權移轉登記既屬有效，則被上訴人中華
      銀行以甲○○為債務人，聲請臺灣桃園地方法院對系爭不動產所有權實施強制
      執行，並經原法院以八十九年度執字第七號（八十九年度執字第二四九三號併
      案辦理）執行之程序，即無不合。
、備位之訴部分：
  一、本件上訴人起訴主張：姑不論與訴外人楊文章成立買賣之買受人，究為訴外人
      海龍防水工程有限公司或甲○○，甲○○既承擔貸款債務，並經訴外人楊文章
      指定辦理貸款予上訴人昇鴻建設公司，上訴人顯為渠等間買賣契約之利益第三
      人，海龍防水工程有限公司之債務已因甲○○之債務承擔而免除，此觀諸上訴
      人與訴外人楊文章間不動產買賣契約書第三條約定：「：：：甲方（即訴外人
      楊文章）必須支付全部承購戶辦理房貸所需之一切文件，並於民國八十七年十
      一月三十日以前辦妥對保，開戶等事宜，並將存摺取款條、密碼交付乙方（即
      上訴人）保管，『以便銀行撥款時，直接撥入乙方帳戶』」。又訴外人楊文章
      於八十八年五月二十一日警訊時供稱：「我是於八十七年十一月二十五日才『
      繳齊承購戶之資料』：：：，八十七年十二月二十二日假工地售屋中心辦理對
      保手續：：：，已核撥貸款計有二十一戶，未獲核撥貸款十一戶，『已核撥貸
      款之資金約五千多萬元均轉入昇鴻公司戶內』」等語；及甲○○為支付本件申
      辦貸款金額予上訴人，兩造簽訂之買賣契約書第九條之約定，甲○○應以金融
      機關之貸款給付上訴人，以及甲○○向泛亞銀行貸款申請書即明。再核諸證人
      即原泛亞銀行經辦人許吉富於九十一年六月二十八日在本院證稱：「我們銀行
      規定要看買賣契約而影本要附卷：：；，我們還是會撥入申貸人的戶頭，再依
      申貸人的同意書，轉入建設公司內。」。又九十一年十月十八日證人張文彬於
      本院證稱：「甲○○跟公司簽約，『是要將新樹分行的房屋貸款這筆錢撥給公
      司』，銀行的貸款是銀行到我們工地來招攬的。當時我們跟甲○○簽約（問：
      甲○○的貸款要付上訴人公司多少錢？）合約書上金額六百五十八萬元。（問
      ：如這有未核貸下來的如何處理？）依據契約應該以現金方式給付」。且同日
      證人徐桂盛證稱：「（問：是否知道甲○○買房子要辦理貸款？）知道，簽約
      時我在旁邊看到聽到的」。訴外人楊文章陪同甲○○於上訴人前揭不動產之工
      地與中華銀行辦理對保，並同意將貸款直接轉入上訴人帳戶，上訴人顯然為楊
      文章與被上訴人甲○○間契約之利益第三人，上訴人自得依民法第二百六十九
      條第一項之規定請求被甲○○支付本件金額。尤其，甲○○為支付本件金額，
      與被上訴人簽立買賣契約書，依契約同意支付本件金額予上訴人，上訴人自得
      依兩造之合意及契約書為本件請求。再者，依上訴人與訴外人楊文章之買賣契
      約及訴外人楊文章與海龍工程（或被上訴人甲○○）間之買賣契約書（貸款債
      務已由被上訴人甲○○承擔），均約定以銀行貸款為支付，故於約定貸款送件
      至核撥可預期時間為價金清償期，依前所述，本件為定有清償期之債務，而本
      件貸款於八十八年四月二十日銀行通知取回抵押權塗銷同意書時已確定不能核
      撥貸款，甲○○及訴外人楊文章於此時即應負遲延責任，上訴人自得代位訴外
      人楊文章為本件請求。退步言之，縱認本件債務未定清償期限，惟訴外人楊文
      章積欠上訴人之債務經上訴人聲請本票裁定均未受債，自應負遲延責任。又上
      訴人既代位訴外人楊文章起訴請求甲○○為本件給付，依民法第二百二十九條
      第一項後段之規定與催告有同一效力，被上訴人甲○○自應負遲延責任，原判
      決以上訴人未能舉證訴外人楊文章及被上訴人甲○○已負遲延責任，而認上訴
      人之請求無理由，自有未合云云。並聲明：(一)原判決廢棄。(二)被上訴人甲○○
      應給付上訴人六百五十八萬元，及自本件起訴狀繕本送達甲○○翌日起至清償
      日止，按週年利率百分之五計算之利息，或甲○○應給付楊文章六百五十八萬
      元，及自本件起訴狀繕本送達甲○○之翌日起至清償日止，按週年利率百分之
      五計算之利息，由上訴人代為受領。(三)上訴人願提供現金或華南銀行無記名可
      轉讓定期存單為擔保，請准宣告假執行。
  二、被上訴人甲○○未於言詞辯論期日到場，亦未提出準備書狀為聲明或陳述。
  三、上訴人主張甲○○與訴外人楊文章、劉晉誌共同詐欺伊，使其分別與甲○○、
      楊文章、劉晉誌簽訂前揭不動產買賣契約，並移轉登記前揭不動產所有權予甲
      ○○，甲○○應民法第一百八十四條第一條規定，負侵權行為損害賠償之責云
      云。按「當事人主張其意思表示係因被詐欺或脅迫而為之者，應就其被詐欺或
      被脅迫之事實，負舉證之責任。」（最高法院二十一年度上字第二０一二號判
      例要旨參照）。次按「民事法上所謂詐欺云者，係謂欲相對人陷於錯誤，故意
      示以不實之事，令其因錯誤而為意思之表示。」（最高法院十八年度上字第三
      七一號判例要旨參照），亦即民法上之詐欺，必詐欺行為人有使他人陷於錯誤
      之故意，致該他人基於錯誤，而為不利於己之意思表示者，始足當之（最高法
      院八十七年度台上字第一一九五號判決意旨參照）。查：
    (一)上訴人於八十七年十月二十七日，與訴外人楊文章、劉晉誌簽訂不動產買賣契
      約書，出售三十九戶房屋及其基地（含系爭不動產）予訴外人楊文章、劉晉誌
      ，約定以房屋及其基地之標價一億五千八百萬元之百分之六十五即一億零二百
      七十萬元為買賣價款，有關不動產移轉登記名義人，由楊文章、劉晉誌指定，
      自簽約日起，楊文章、劉晉誌即可開始出售房屋，但所有款項均需交由上訴人
      ，俟銀行貸款全數撥入上訴人帳戶後，上訴人將銀行放款額加上暫收款扣除楊
      文章、劉晉誌應繳之稅費、買賣總價款，所剩餘之款項則由上訴人簽發即期票
      予楊文章、劉晉誌，有上訴人所提之前揭不動產買賣契約在卷可稽（原審卷第
      二一至二二頁）。嗣楊文章依前揭約定，於八十七年十一、十二月間，將出售
      之房屋、土地所得簽約金交上訴人保管，且前揭不動產中二十六戶所貸得之款
      項共七千二百六十一萬元，均依前揭約定，由被上訴人取得，亦有收款證明書
      、簽約金保管單、泛亞銀行放款利息收據、活期存款存入存根聯（八十八年度
      偵字第一八０六七號卷第六十至八十頁）可證，為上訴人所不爭執，堪信為實
      在。
    (二)楊文章於八十七年十二月八日，與甲○○為負責人之訴外人海龍防水工程有限
      公司（下稱海龍公司）簽訂房地買賣契約書，出售系爭不動產予海龍公司，有
      該契約書附臺灣桃園地方法院檢察署八十八年度偵字第一八０六七號偵查卷第
　　　八十八頁至一百頁可稽。嗣上訴人為辦理系爭不動產之貸款，與甲○○簽訂不
　　　實之房地買賣契約書二份，其中新農街三六六號九樓部分為四百萬元，三七八
　　　巷二八號部分為五百四十萬元，為上訴人所自認（原審卷第一二八頁），並有
　　　該等買賣契約書在卷可按（原審卷第十一至二十頁）。上訴人與甲○○於八十
　　　七年十二月間，以系爭不動產向泛亞商業銀行新樹分行申請貸款六百五十八萬
　　　元，經該分行於八十七年十二月二十八日簽辦，上訴人於八十八年一月十六日
　　　移轉系爭不動產所有權予甲○○，同日辦理最高限額七百九十萬元之抵押權，
　　　嗣因甲○○信用不佳，泛亞銀行因甲○○為拒絕往來戶，不同意貸款，並於八
　　　十八年四月二十日出具抵押權塗銷同意書予甲○○等情，並有土地、建物登記
　　　謄本、泛亞銀行八十九年十一月未具日期泛新發字第一六五０號函、十一月
　　　二十七日泛新發字第一七九二號函（原審卷第二六至三二頁、第九十、一０八
　　　頁）可證，堪信為真實。
    (三)楊文章於八十八年四月二十二日委託邱基祥律師，以上訴人未依約於八十七年
      十二月二十五日與其結清，催告上訴人於文到三日內與楊文章理清帳目、承購
      戶之貸款與交屋事宜。嗣楊文章向臺灣板橋地方法院檢察署檢察官告訴上訴人
      之法定代理人吳麗雲等，佯稱其係以每坪六萬五千元之價格出售前揭三十九戶
      之房屋及土地予其，惟利用繕打契約之際，將價格提高為每坪七萬元，涉嫌詐
      欺，經檢察官以八十八年度偵字第一三四二０號為不起訴處分，並經臺灣高等
      法院檢察署駁回楊文章之再議確定在案，亦有前揭律師函（前揭第一八０六七
      號卷第八二至三頁）、臺灣板橋地方法院檢察官不起訴處分書、臺灣高等法院
      檢察署處分書（臺灣桃園地方法院八十九年度自字第二五號卷第一八三至九頁
      ），亦信為真實。
    (四)甲○○於八十九年二月十五日在原法院八十九年度自字第二五號恐嚇取財等刑
      事案件訊問時供稱：「我是跟楊文章買（按系爭不動產）的，在八十六年十月
      買的，我買了兩戶，我弟弟邵國強買了一戶，也是跟楊文章買的，我原來就跟
      楊文章認識，他告訴我，我認為可以投資，就買了，我一共付了四十萬元，由
      楊文章請的代書辦，結果現在房子也沒過給我，貸款也不成。」等語，業經本
      院調閱前揭刑事案屬實，且為上訴人所不爭執。又上訴人所提出其與楊文章間
      前揭不動產買賣契約書第五條、第九條約定系爭不動產之移轉登記名義人由訴
　　　外人楊文章、劉晉誌指定，且自簽約日起，渠可開始出售該等不動產，而上訴
　　　人分別與楊文章、甲○○間前揭買賣契約書簽訂之日期，分別為八十七年十二
　　　月八日及八十七年十二月二十二日，楊文章與海龍公司間之前揭買賣契約書簽
　　　訂日期為八十七年十二月八日，均如前述，是楊文章於其與上訴人間前揭買賣
　　　契約書簽訂後，始於八十七年十二月八日，出售系爭不動產予海龍公司，而甲
　　　○○與上訴人為向銀行辦理貸款，方於嗣後之十二月二十二日，再簽訂不實之
　　　買賣契約書，是甲○○前揭所供，系爭不動產乃其逕向楊文章所購等語，應認
　　　實在。
    (五)訴外人葉日泉、何純瑤及李佳益於前揭刑事案件偵查時，固亦均承認資力不佳
      ，貪圖薄利，而充任楊文章購買原告系爭土地上之其他建物（見前揭八十八年
      度他字第一一二四號偵查卷第十八頁至第十九頁、第二三頁至第二五頁及第六
      六頁第六八頁）。惟經由訴外人劉晉誌買受系爭土地上門牌號碼桃園縣新農街
　　　三六四號八樓建物之鍾美麗於警訊中稱：「我是直接向劉晉誌購買，據劉晉誌
　　　表示，該房屋是『昇鴻建設開發有限公司』之餘屋，由劉晉誌購買再轉賣給我
　　　。我於八十七年十一月二十一日先交付定金新台幣伍萬元整給劉晉誌，房屋買
　　　賣契約是在八十七年十一月二十三日由劉晉誌與我簽約，當時交付劉晉誌簽約
　　　金新台幣壹拾萬元整，另於八十七年十一月底或十二月初（詳細日期已忘記，
　　　但有資料可再查明），我再交付劉晉誌購買該屋之尾款新台幣伍萬元整。」、
　　　「我購買該屋時，劉晉誌、楊文章等原係要向泛亞銀行貸款新台幣貳佰捌拾萬
　　　元，但因我先生劉復忠有跳票記錄，經過約一星期，銀行通知我說貸款資格不
　　　符，我確實有能力承購該房屋，曾告訴楊文章，如果無法以我名義承購該房屋
　　　，可以換我胞弟田建國名義承購：：：」等語（參見上開偵查卷第五八頁至第
　　　五九頁）；又購買系爭地號上門牌號碼桃園縣楊梅鎮○○街三七二號四樓之羅
　　　秀媛在警訊時亦稱：「我是向劉晉誌承購，現金四十萬，貸款二佰六十萬元。
　　　」、「（問：你向那一家銀行辦理房屋貸款，貸款額度、起迄時間、繳款方式
　　　？每期繳納多少，有無按期繳納貸款，為何？）向『泛亞銀行』辦理房屋貸款
　　　二佰六十萬元，自八十八年三月起，分二十年繳清，每月一期，每期二萬元左
　　　右，均按期繳納貸款。」、「（問：你與仲介人楊文章、劉晉誌二人認識多久
　　　，有無親戚關係？）買房屋時認識，無親戚關係。」等語（前揭偵查卷第六十
　　　頁至第六一頁）；另同地號上門牌號碼桃園縣楊梅鎮○○街三五六號八樓買受
　　　人張丹九於警訊中稱：「（問：你是經由房屋仲介買賣或直接向『昇鴻建設開
　　　發有限公司』承購該筆房地？以現金或貸款方式購買？）據劉晉誌表示，他在
　　　賣房屋，我是直接向劉晉誌購買，我於八十七年十二月左右，由劉晉誌與我簽
　　　約，以貸款方式購買。」、「（問：你向那一家銀行辦理房屋貸款，貸款額度
　　　、起迄時間、繳款方式？每期繳納多少，有無按期繳納貸款？）向『泛亞銀行
　　　』辦理房屋貸款新台幣貳佰捌拾萬元，自八十八年四月二十九日起，分二十年
　　　貸款，每月一期，每期繳交貳萬壹仟陸佰伍拾元，均按時繳交。」、「（問：
　　　你夠過房屋仲介買賣楊文章、劉晉誌二人介紹，購買該筆房地？多少訂金給劉
　　　晉誌？為何？）沒有，因為我與劉晉誌是好朋友。」「（問：你承購之房屋是
　　　否已搬入居住或租賃他人或其他用途？）正準備搬進去住。」、「（問：你與
　　　仲介人楊文章、劉晉誌二人認識多久，有無親戚關係？）我與劉晉誌認識約二
　　　年，楊文章我不認識，無親戚關係。」等語（前揭偵查卷第六二頁至第六三頁
　　　）；再同地號上門牌號碼桃園縣楊梅鎮○○街三七八巷二號四樓之買受人藍永
　　　承在警訊時且陳稱：「我是向楊文章承購該筆房地，再向『泛亞銀行新樹分行
　　　』辦理房屋貸款，全額（新台幣貳佰八十萬元）貸款。」、「（問：目前在桃
　　　園縣楊梅鎮○○街三七八巷二號四樓你名下之房屋？是否由你本人承購、簽約
　　　、付款、貸款？）是的。」、「（問：你向『泛亞銀行新樹分行』辦理房屋貸
　　　款之起迄時間、繳款方式？每期繳納多少？有無按期繳納貸款？）八十八年二
　　　月起開始繳交貸款，每月一期，每期繳交新台幣貳萬三仟元，均按期繳交。」
　　　、「（問：據『昇鴻建設開發有限公司』指稱：房屋貸款均由楊文章代繳，是
　　　否屬實？）是的，是我主動拿錢請請楊文章代繳。」、「（問：你為何要請楊
　　　文章代繳？）因為我白天上班，晚上在淡大上課，沒有時間，所以請楊文章代
　　　繳。」、「（問：你承購之房屋是自己居住或租賃他人或其他用途？）目前該
　　　房屋正委託『楊聯房屋』楊文章將該房屋出售中。」、「（問：『楊聯房屋』
　　　設立在何處？為何要將剛購買之房屋出售？）在楊梅，正確地址沒記清楚，因
　　　為後來考慮到工作與學業關係，所以才委託『楊聯房屋』楊文章將該房屋出售
　　　。」、「（問：你與『楊聯房屋』楊文章、劉晉誌二人認識多久，有無親戚關
　　　係？）購屋時認識，劉晉誌我沒印象，無親戚關係。」等語（前揭偵查卷第六
　　　四頁至第六五頁），均足見，訴外人楊文章、劉晉誌於向上訴人購買含系爭不
　　　動產之房屋及土地後，即依前揭約定轉售予他人，並依約將收受之價金交付上
　　　訴人，且所貸得之銀行貸款，均依約交付予上訴人，亦均如前述。再者，楊文
　　　章、劉晉誌簽約購買前揭三十九戶不動產後，兩造特別約定渠等即可立即將之
　　　轉售，其中或有部分以人頭向銀行貸款，以交付買賣價金，亦屬楊文章、劉晉
　　　誌籌措資金，及交付價金之方法，自不能以其中有數人因不符貸款資格，即謂
　　　楊文章、劉晉誌有詐欺行為。是上訴人謂楊文章、劉晉誌連續數日帶十餘人前
　　　來觀看其所建房屋，並探詢房價，該承購人均係佯裝購屋，及概稱楊文章、劉
　　　晉誌仲介之承購人皆有詐欺不法行為云云，難認與事實相符。況上訴人與楊文
　　　章、劉晉誌因前揭不動產買賣之結算發生爭執而興訟，亦如前述，自不能以契
　　　約履行中發生爭執，即謂楊文章、劉晉誌有詐欺行為。又甲○○係上訴人與楊
　　　文章等簽約後，以海龍公司法定代理人身分向訴外人購買系爭不動產，時日相
　　　隔已有一段時間，且甲○○業已給付四十萬元之價金，而上訴人所據以指稱甲
　　　○○詐欺，乃其貸款資格不符，致無法貸款，惟海龍公司無法以貸款支付價金
　　　，僅生其與楊文章間系爭買賣契約之債務不履行問題，並不影響上訴人與楊文
　　　章、劉晉誌間買賣契約關係，上訴人仍得向楊文章、劉晉誌請求給付系爭不動
　　　產之價金。此外，別無任何證據證明甲○○有何詐欺行為。依前揭說明，上訴
　　　人既無法證明其因甲○○與楊文章、劉晉誌共同詐欺，致其意思表示陷於錯誤
　　　乙節，則自不得單憑甲○○為金融機構拒絕往來戶遭授信銀行否決貸款乙事，
　　　遽斷指甲○○與楊文章等三人共同詐欺上訴人。是上訴人以其受甲○○等詐欺
　　　，依民法第一百八十四條第一項之規定，請求甲○○負侵權行為損害賠償之責
　　　，為無理由。
  四、上訴人又主張訴外人楊文章陪同甲○○於上訴人前揭不動產之工地與中華銀行
      辦理對保，並同意將貸款直接轉入上訴人帳戶，上訴人顯然為楊文章與被上訴
      人甲○○間契約之利益第三人，上訴人自得依民法第二百六十九條第一項之規
      定請求被甲○○支付本件金額六百五十八萬元云云。按民法第二百六十九條第
      一項固規定，以契約訂定向第三人為給付者，要約人得請求債務人向第三人為
　　　給付，其第三人對於債務人，亦有直接請求給付之權；次按表意人與相對人通
　　　謀而為虛偽意思表示者，其意思表示無效。但不得以其無效對抗善意第三人，
　　　民法第八十七條亦有明文。又契約之效力原則上僅存在於契約當事人間，債權
　　　債務之主體以締結契約之當事人為準，故因契約所生之債權債務，除有特約或
　　　經雙方同意外，不能使契約以外之人承受負擔（最高法院四十四年度台上字第
　　　一００四號判決意旨參照）。查，上訴人將系爭不動產出售予楊文章、劉晉誌
　　　在先，且由楊文章繼之出售予甲○○為法定代理人之海龍公司，上訴人與甲○
　　　○間之買賣契約係為向銀行辦理貸款而簽訂，如前所述，且則上訴人與甲○○
　　　間之買賣契約顯係為辦理貸款而為之通謀虛偽意思表示，自屬無效，且甲○○
　　　又非上訴人與楊文章、劉晉誌間、楊文章與海龍公司間系爭不動產買賣契約之
　　　當事人，依前揭說明，自不因此使甲○○負擔前揭買賣契約之責任，且甲○○
　　　與上訴人間之買賣契約及委辦房地貸款契約書之簽訂目的在向銀行貸款給付海
　　　龍公司與楊文章間買賣契約之價金，則銀行不予核貸，該等買賣契約及委辦房
　　　地貸款契約之目的自無法達成，而楊文章等以所出售房屋及土地貸款給付其與
　　　上訴人間買賣之價金，亦係上訴人與楊文章等間之約定，無從約束甲○○，上
　　　訴人復未能證明甲○○有貸款不成，仍願意負擔為楊文章給付之意思表示，是
　　　上訴人主張其為甲○○與楊文章間契約之利益第三人，應屬誤會。
  五、上訴人復主張其得代位訴外人楊文章對於甲○○之價金請求云云，查系爭不動
      產買賣係存在於楊文章與海龍公司間，甲○○非該買賣契約之當事人，業如前
      述，依前項之說明，契約之效力原則上僅存在於契約當事人間，債權債務之主
      體以締結契約之當事人為準，故因海龍公司與楊文章間買賣契約所生之債權債
      務，除有特約或經雙方同意外，不能使契約以外之甲○○承受負擔。又甲○○
      雖經移轉為系爭不動產所有權人，惟此係向第三人為給付之問題，並不能使甲
      ○○成為楊文章與海龍公司間之契約當事人，至甲○○與上訴人間之委辦房地
      貸款契約書，亦為配合為向銀行貸款簽訂之前揭兩造間之房地買賣契約書而簽
      訂之從契約，已因該買賣契約目的無法達成，而不具效力，亦不足使甲○○承
      擔負擔系爭不動產貸款債務。甲○○既非楊文章與海龍公司間買賣契約之當事
      人，且甲○○與上訴人間之買賣契約與委辦貸款契約書亦係通謀虛偽意思表示
      ，亦不足生甲○○承擔貸款債務之效果，此外，上訴人又未能證明甲○○對楊
      文章有承擔海龍公司貸款債務之意思表示，則上訴人依民法第二百四十二、二
      百四十三條規定，代位楊文章對甲○○請求給付相當於貸款金額即六百五十八
      萬元，難認有理由。
肆、綜上所述，本件上訴人先位之訴主張甲○○與訴外人楊文章、劉晉誌共同詐欺，
    依民法第九十二條之規定，撤銷與渠等間之系爭不動產買賣及移轉所有權行為；
    備位之訴主張甲○○等詐欺，依民法第一百八十條之規定，應負侵權行為損害賠
    償之責，以及甲○○承擔貸款債務，均無足採。從而，上訴人主張先位之訴部分
    ，本於詐欺行為，撤銷前揭買賣契約，請求：(一)臺灣桃園地方法院八十九年度執
    字第七號（八十九年度執字第二四九三併案辦理）清償債務之強制執行程序，關
    於前揭不動產部分應予撤銷。(二)前揭不動產關於八十八年一月十六日以買賣為原
    因之所有權移轉登記塗銷。備位之訴：本於侵權行為及代位權之法律關係，請求
    (一)被上訴人甲○○應給付上訴人六百五十八萬元，及自本件起訴狀繕本送達甲○
    ○翌日起至清償日止，按週年利率百分之五計算之利息，或甲○○應給付楊文章
    六百五十八萬元，及自本件起訴狀繕本送達甲○○之翌日起至清償日止，按週年
    利率百分之五計算之利息，由上訴人代為受領云云，為無理由，不應准許。其備
    位之訴部分，假執行之聲請亦失所附麗，應併予駁回。原審為上訴人敗訴之判決
    ，及駁回其假執行之聲請，並無不合。上訴意旨指摘原判決不當，求予廢棄改判
    ，為無理由，應予駁回。
伍、本件事證已臻明確，兩造其餘攻擊防禦方法及舉證，與本判決結果不生影響，無
    贅述必要，併予敘明。
陸、據上論結，本件上訴為無理由，依民事訴訟法第四百四十九條第一項、第七十八
    條，判決如主文。
中　　　華　　　民　　　國　　九十一　　年　　十二　　月　　　十七　　　日
　　　　　　　　　　　　　　　民事第十五庭
　　　　　　　　　　　　　　　　　審判長法　官　劉　靜　嫻
　　　　　　　　　　　　　　　　　　　　法　官　陳　昆　煇
　　　　　　　　　　　　　　　　　　　　法　官　吳　光　釗
右正本係照原本作成。
如不服本判決，應於收受送達後二十日內向本院提出上訴書狀，其未表明上訴理由者
，應於提出上訴後二十日內向本院補提理由書狀（均須按他造當事人之人數附繕本）
上訴時應提出委任律師或具有律師資格之人之委任狀；委任有律師資格者，另應附具
律師及格證書及釋明委任人與受任人有民事訴訟法第四百六十六條之一第一項但書或
第二項（詳附註）所定關係之釋明文書影本。
中　　　華　　　民　　　國　　九十一　　年　　十二　　月　　　十八　　　日
　　　　　　　　　　　　　　　　　　　　書記官  于　　　誠
附註：
民事訴訟法第四百六十六條之一（第一項、第二項）：
對於第二審判決上訴，上訴人應委任律師為訴訟代理人。但上訴人或其法定代理人具
有律師資格者，不在此限。
上訴人之配偶、三親等內之血親、二親等內之姻親，或上訴人為法人、中央或地方機
關時，其所屬專任人員具有律師資格並經法院認為適當者，亦得為第三審訴訟代理人
。
